【裁判字號】    99,訴,358
【裁判日期】    990810
【裁判案由】    違反毒品危害防制條例
【裁判全文】
臺灣雲林地方法院刑事判決               99年度訴字第358號
公  訴  人  臺灣雲林地方法院檢察署檢察官
被      告  甲○○
上列被告因違反毒品危害防制條例案件，經檢察官提起公訴（98
年度毒偵字第1225號），本院判決如下：
    主  文
甲○○無罪。
    理  由
一、公訴意旨略以：被告甲○○前因施用毒品案件，經送強制戒
    治後，於民國97年7 月15日戒治期滿，由臺灣臺北地方法院
    檢察署檢察官於97年7 月29日，以97年度戒毒偵字第122 號
    為不起訴處分確定；又因另涉犯販賣第一級毒品案件，自97
    年9 月9 日起即羈押在臺灣臺北看守所，猶不思警惕，復基
    於施用第一級毒品之犯意，於97年11月21日9 時30分回溯72
    小時內之某時許，在不詳之處所，以不詳之方式，施用第一
    級毒品海洛因1 次。嗣於97年11月20日因前揭涉嫌販賣第一
    級毒品案件，前往臺灣高等法院出庭應訊解還回所後，所方
    旋於翌日9 時30分許依規定對甲○○採尿送驗，詎竟檢出嗎
    啡陽性反應，因認被告涉犯違反毒品危害防制條例第10條第
    1 項之施用第一級毒品罪嫌。
二、按犯罪事實應依證據認定之，無證據不得認定犯罪事實，不
    能證明被告犯罪者，應諭知無罪之判決，刑事訴訟法第154
    條第2 項、第301 條第1 項分別定有明文。又刑事訴訟法第
    161 條第1 項規定：檢察官就被告犯罪事實，應負舉證責任
    ，並指出證明之方法。因此，檢察官對於起訴之犯罪事實，
    應負提出證據及說服之實質舉證責任。倘其所提出之證據，
    不足為被告有罪之積極證明，或其指出證明之方法，無從說
    服法院以形成被告有罪之心證，基於無罪推定之原則，自應
    為被告無罪判決之諭知，最高法院92年臺上字第128 號判例
    可資參照。
三、公訴意旨認被告涉犯上開施用第一級毒品罪嫌，無非係以臺
    灣臺北看守所收容人毒品尿液檢驗報告表、臺灣尖端先進生
    技醫藥股份有限公司濫用藥物檢驗報告表、臺灣雲林第二監
    獄收容人口腔黏膜唾液採集作業確認書、同意書、法務部法
    醫研究所98年9 月4 日法醫毒字第0980003991號函、STR
    DNA 型別鑑定結果表、法務部法醫研究所98年10月2 日法醫
    毒字第0980004962號函、臺灣臺北看守所99年2 月8 日北所
    衛字第0990001215號函及其附件、法務部法醫研究所99年3
    月5 日法醫證字第0990000667號函、臺灣高等法院臺南分院
    99年度毒抗字第79號裁定各1 份等，為其主要論據。
四、訊據被告甲○○供稱雖有於97年11月20日因涉嫌販賣第一級
    毒品案件，前往臺灣高等法院出庭應訊，解還回臺灣臺北看
    守所後，所方人員於翌日（21日）9 時30分許依規定對其採
    尿送驗之事實，惟堅詞否認有何施用第一級毒品之犯行，並
    辯稱：已經執行短期刑及羈押共1 年多，也知道每次偵訊、
    開庭之後都要檢驗尿液，不會施用毒品；此外，舍房不可能
    會有毒品，其更不可能在所裡面吸毒，雜役、還有同房獄友
    都有驗尿，也均無毒品反應，其不知為何會有嗎啡陽性反應
    等語。經查：
  (一)被告雖於97年11月20日因涉嫌販賣第一級毒品案件，前往臺
    灣高等法院出庭應訊，解還回臺灣臺北看守所後，所方人員
    於翌日（21日）9 時30分許依規定對其採尿送驗，結果呈現
    嗎啡陽性反應，有臺灣尖端先進生技醫藥股份有限公司97年
    12月19日濫用藥物檢驗報告表各1 份可佐（偵卷(一)第8 頁）
    。然被告甲○○自96年4 月3 日即羈押於臺灣臺北看守所，
    並先後經觀察勒戒、強制戒治及執行過失傷害案件，於97
    年9 月9 日再度因另涉犯販賣第一級毒品案件（經臺灣高等
    法院97年度上更（二）字第555 號判決有期徒刑8 年6 月確
    定），羈押於臺灣臺北看守所，且於98年3 月24日起接續執
    行上開販賣第一級毒品案件有期徒刑8 年6 月迄今，此有臺
    灣高等法院被告前案紀錄表及在監在押全國紀錄表各1 份在
    卷可參，期間被告甲○○人身自由均受限制，於臺灣臺北看
    守所、臺灣臺北看守所附設勒戒處所及臺灣臺北監獄，並無
    離開監所之情形。
  (二)觀諸臺灣臺北看守所99年2 月8 日北所衛字第0990001215號
    函及其附件，其中說明三記載：「周員於本所收容期間，共
    採驗尿液7 次，除97年11月21日呈鴉片陽性反應外，餘均為
    陰性反應（附件第11至17頁），前揭該次採驗係同年20日至
    高院出庭之故，衛生科亦未於日內開立影響尿液篩檢結果之
    處方（附件第18頁），戒護科亦對周員製作筆錄及該員於本
    所可能接觸之收容人實施全面尿篩，結果均呈陰性（附件第
    19至23頁）」、說明四記載：「查擔任周員舍房之管理員中
    未有涉及貪瀆案件之管理員；另替代役男未直接擔任戒護勤
    務，少有接觸機會；至於雜役，已於同年24日一併驗尿。」
    、說明六記載：「至於周員尿液何以呈陽性反應？為淨化戒
    護區，本所在尿液採驗過程嚴謹，一發現問題即積極處理、
    據實陳報，此一結果本所亦為不解。」等語（偵卷(二)第20頁
    至第21頁、第22頁至第44頁），足見被告甲○○已看守所中
    ，先後採驗尿液7 次，僅有97年11月21日呈鴉片陽性反應，
    被告已經受拘束羈押中，當無任意施用毒品之機會，又臺灣
    臺北看守所上開函覆，也說明對於可能接觸被告甲○○之收
    容人、雜役等實施全面尿篩，結果均呈陰性，亦無管理員中
    涉及貪瀆案件，是被告當無獲得毒品海洛因之機會，在淨化
    戒護區之被告如何會檢出鴉片陽性反應，臺灣臺北看守所也
    無法為合理之解釋。而被告甲○○於97年11月20日因涉嫌販
    賣第一級毒品案件，前往臺灣高等法院出庭應訊，解還回臺
    灣臺北看守所，過程中亦有警力戒護、全程監控，被告如何
    獲得毒品，及能於何處施用等節，均有疑問。
  (三)其次，被告自96年4 月3 日即羈押於臺灣臺北看守所，先後
    經觀察勒戒、強制戒治及執行過失傷害案件，於97年9 月9
    日再度因另涉犯販賣第一級毒品案件即羈押在臺灣臺北看守
    所，並於98年3 月24日起執行上開販賣第一級毒品案件有期
    徒刑8 年6 月迄今，又被告甲○○於97年11月24日臺灣臺北
    看守所人員詢問時即稱：「我沒有施用毒品，不知道為何會
    呈陽性反應，我要求重驗。」等語，並於98年2 月27日檢察
    官訊問時亦稱：「我同意驗毛髮，因為我沒施用毒品。」、
    「每次開完庭都要驗尿，我不會這麼傻，還跑去吸毒。」等
    語（偵卷(二)第42頁，偵卷(一)第14頁），惟當時檢察官並未令
    採集被告毛髮進行檢驗，致未能釐清此一疑點。又被告既然
    知悉每次偵訊、開庭之後會檢驗尿液，對於可能另外涉犯施
    用毒品罪責，亦應有所顧忌為是。
  (四)臺灣臺北看守所99年2 月8 日北所衛字第0990001215號函及
    其附件，其中說明二雖記載「本所採尿送驗係依本所訂定『
    臺灣臺北看守所查獲疑似毒品暨收容人尿液檢驗實施要點』
    及程序圖實施（附件第1 頁至5 頁），97年11月21日收容人
    傅士俊尿液呈鴉片陽性反應，查傅員係觀察勒戒處分人（附
    件第6 頁) ，而甲○○與傅員流水號相隔11號（附件第7 頁
    ），並未同時間操作，且其尿液檢體後送至臺灣尖端先進生
    技醫藥股份有限公司複驗與初驗之結果相符（附件第8 至9
    頁），應可排除流水號誤載、容器污染及是否為本人排放之
    尿液等疑義」等語（偵卷(二)第20頁至第21頁、第22頁至第44
    頁），惟上開說明只能證明臺灣臺北看守所依據「臺灣臺北
    看守所查獲疑似毒品暨收容人尿液檢驗實施要點」執行採驗
    尿液檢體作業程序，及被告甲○○與傅員流水號相隔11號，
    被告之尿液不至於與傅員混淆。而認為係被告於97年11月21
    日所採集送驗之尿液，經送法務部法醫研究所檢驗，也因「
    送驗尿液檢體業已腐敗，僅檢出1 型DNA 型別」，而無法確
    認是否確實為被告甲○○本人之尿液，此有該所98年9 月4
    日法醫毒字第0980003991號函、STR DNA 型別鑑定結果表各
    1 份（偵卷(一)第55頁、第56頁至第57頁）在卷可參。是由臺
    灣臺北看守所上開函覆，實際上無法確認絕無與其他人混淆
    之可能，或證明上開於97年11月21日所採集之尿液，確實係
    被告甲○○本人所排放之尿液，故無法驟認被告有施用海洛
    因之犯行。
  (五)末查，法務部法醫研究所98年10月2 日法醫毒字第09800049
    62號函，說明二記載「查來文所附被告甲○○服用藥物處方
    箋明細：Scanol、Vena、Oroto （orotoretin）、medicon
    、MgO 、Neomycin oint 、Pasca Gel 、Pidelon Cream 、
    Periactin （Cyproheptadine）、Prednisolone、Vitamin
    B6、PDC Cream 、CB oint 、Quadrigen Cream 、Neo-
    coldenin Injection等，均未發現可待因及嗎啡成分，經人
    體服用後其尿液以氣相層析質譜分析法檢驗，不會檢出可待
    因及嗎啡成分。另處方藥物S.Cold成分標示不明而無法進行
    研判。」等語（偵卷(一)第89頁），亦僅能證明被告甲○○無
    因藥物服用而致鴉片陽性反應，但無法直接證明被告確實有
    施用毒品之行為。
  (六)從而，本件實情如何，已無可考，然既存有前開所述之疑問
    ，實難僅憑上開濫用藥物檢驗報告之結果，即為不利於被告
    之認定。
五、綜上所述，是本件被告甲○○之臺灣尖端先進生技醫藥股份
    有限公司97年12月19日濫用藥物檢驗報告表呈現嗎啡陽性反
    應等情固然可疑，然本件既然存有諸多疑點，均如前述，則
    被告甲○○是否施用毒品海洛因一節是否可信，存有可議之
    處，無法使本院達到被告確實有罪之心證。從而，揆諸上開
    說明，依「罪證有疑，利於被告」之證據法則，應諭知被告
    無罪之判決。
六、據上論斷，應依刑事訴訟法第301 條第1 項，判決如主文。
本案經檢察官陳詠薇到庭執行職務
中    華    民    國    99    年    8     月    10    日
        刑事第三庭        審判長法  官  林輝煌
                                法  官  張文俊
                                法  官  蕭雅毓
以上正本證明與原本無異。
如不服本判決應於收受判決後10日內向本院提出上訴書狀，並應
敘述具體理由；其未敘述上訴理由者，應於上訴期間屆滿後20日
內向本院補提理由書（均須按他造當事人之人數附繕本）。「切
勿逕送上級法院」。
                                書記官  鍾宜津
中    華    民    國    99    年    8     月    10    日

司法院資訊處製作；財團法人民間司法改革基金會備份。
